臺灣高等法院臺南分院刑事判決　 100年度選上更(一)字第50號
上　訴　人
即　被　告　王春環
上　訴　人
即　被　告　呂耀毓
共　　　同
選任辯護人　劉志卿　律師
上列上訴人等因賄選案件，不服臺灣雲林地方法院98年度選訴字
第11號中華民國99年7月2日第一審判決（起訴案號：臺灣雲林地
方法院檢察署98年度選偵字第42號），提起上訴，經判決後由最
高法院發回更審，本院判決如下：
    主  文
原判決關於王春環、呂耀毓部分撤銷。
王春環共同犯公職人員選舉罷免法第九十九條第一項之期約賄賂
罪，處有期徒刑參年貳月，褫奪公權肆年，扣案預備交付之賄賂
新臺幣拾參萬元沒收。
呂耀毓共同犯公職人員選舉罷免法第九十九條第一項之期約賄賂
罪，處有期徒刑參年陸月，褫奪公權肆年，扣案預備交付之賄賂
新臺幣拾參萬元沒收。
    事  實
一、呂耀毓與王春環係夫妻關係，蘇吳綠珠（經原審判處罪刑確
    定）係雲林縣北港鎮鎮民，蘇吳綠珠與其亡夫蘇土水生前與
    呂耀毓、王春環夫妻交好，蘇靖雅（經本院前審判處罪刑確
    定）、蘇鈺勛（經原審判處罪刑確定）則係蘇吳綠珠之女，
    洪卿（經原審判處罪刑確定）為雲林縣北港鎮溝皂里第1
    鄰鄰長。王春環登記參選民國98年雲林縣議會第17屆縣議員
    ，為第6選舉區縣議員第6號候選人，王春環、呂耀毓、蘇吳
    綠珠、蘇靖雅、蘇鈺勛、洪卿均明知對於有投票權之人進
    行買票，將嚴重破壞選舉之公正性、公平性，王春環、呂耀
    毓為求選情有所突破，使王春環當選該次縣議員為目的，決
    意向該區有投票權之選舉人以金錢賄賂（即俗稱「買票」）
    方式，企圖影響選舉人之投票決定支持王春環，促使王春環
    得以當選該選區之縣議員。王春環、呂耀毓共同基於對於有
    投票權之人行求、期約賄賂，約其投票予王春環之犯意聯絡
    之單一犯意，【接續】於民國98年11月間，或由王春環與呂
    耀毓二人，或由呂耀毓一人，在王春環位於口湖鄉競選總部
    及蘇吳綠珠位於雲林縣北港鎮○○街18號之住處，請託蘇吳
    綠珠、蘇靖雅、蘇鈺勛為王春環助選時，及由呂耀毓在洪
    卿之鄰居去世場合，請託洪卿為王春環助選時，分別與蘇
    吳綠珠、蘇靖雅、蘇鈺勛及洪卿約定，由王春環、呂耀毓
    提供買票資金，依當時買票行情為1票新臺幣（下同）500元
    ，如買票行情拉高至1票1,000元，則隨行情提高為1票1,000
    元，換取蘇吳綠珠、蘇靖雅、蘇鈺勛、洪卿於縣議員選舉
    時投票予王春環而行求，經蘇吳綠珠、蘇靖雅、蘇鈺勛、洪
    卿應允而期約賄賂（如附圖所示）。王春環、呂耀毓並請
    求蘇吳綠珠、蘇靖雅、蘇鈺勛、洪卿以上開買票行情，分
    別向有投票權之其他選舉人買票，因洪卿不識字，由蘇吳
    綠珠、蘇靖雅、蘇鈺勛出面蒐集其他有意願賣票之選舉人數
    或名單予王春環、呂耀毓，獲得蘇吳綠珠、蘇靖雅、蘇鈺勛
    、洪卿同意。
二、後王春環、呂耀毓接續上開犯意，並與蘇吳綠珠、蘇靖雅、
    蘇鈺勛基於共同對於有投票權之人行求、期約賄賂，約其投
    票予王春環之犯意聯絡之單一犯意，由蘇吳綠珠、蘇靖雅、
    蘇鈺勛各自出面調查選舉人投票意願及蒐集願意賣票之選舉
    人名單及票數，再由蘇吳綠珠、蘇靖雅、蘇鈺勛提供其所覓
    得有意願賣票之選舉人票數及名單予王春環、呂耀毓，以供
    王春環、呂耀毓作為買票支付金錢賄賂之依據。嗣蘇吳綠珠
    、蘇靖雅對於有投票權人，行求、期約賄賂、預備行求賄賂
    之行為，及蘇鈺勛透過林佳穎對於有投票權人，預備行求賄
    賂之行為（如附圖所示）），分述如下：
  (一)蘇吳綠珠於附表一所示時、地，向附表一所示分別籍設在雲
    林縣北港鎮新街里及華勝里、具投票選舉雲林縣第6選區縣
    議員投票權之蔡游明珠、劉陳美雲2人（均經原審判處罪刑
    確定），表示王春環願以每票500或1000元行求賄賂，換取
    蔡游明珠、劉陳美雲及同戶籍之配偶各1人於縣議員選舉時
    投票予王春環，經有意願賣票之蔡游明珠、劉陳美雲2人應
    允而期約。然蔡游明珠、劉陳美雲並未將上開賣票實情轉告
    其配偶，亦未徵得其配偶同意，而止於預備行求賄賂之階段
    。
  (二)蘇靖雅於附表二所示時、地，向附表二所示籍設雲林縣北港
    鎮大同里具投票選舉雲林縣第6選區縣議員投票權之陳安順
    （經檢察官為緩起訴處分），表示王春環願以金錢行求賄賂
    ，換取陳安順本人及同戶籍親屬共4人於縣議員選舉時投票
    予王春環，經有意願賣票之陳安順應允而期約。然陳安順雖
    提供其同戶籍親屬名單，惟並未將上開賣票實情告知其親屬
    ，亦未徵得其親屬同意，而止於預備行求賄賂之階段。
  (三)蘇靖雅於附表三所示時、地，向附表三所示分別籍設雲林縣
    北港鎮光復里、華勝里具有投票選舉雲林縣第6選區縣議員
    投票權之施復耀、蘇裕欣，及不具選舉雲林縣第6選區縣議
    員投票權之吳育美，請求協助尋覓在雲林縣北港鎮具有投票
    權之人，於選舉時投票予王春環，並表示王春環願以金錢行
    求賄賂，換取施復耀本人及其親友35人、蘇裕欣本人及其親
    友21人、吳育美之親友22人於縣議員選舉時投票予王春環，
    經有意願賣票之施復耀、蘇裕欣應允而期約賄賂；吳育美則
    因就雲林縣議員第6選區並無投票權，而未就吳育美行求賄
    賂。然施復耀、蘇裕欣、吳育美雖提供其親友之名單，惟並
    未將上開賣票實情告知其親屬，亦未徵得其親屬同意，而止
    於預備行求賄賂之階段。
  (四)蘇鈺勛於附表四所示時、地，向附表四所示不具選舉雲林縣
    第6選區縣議員投票權之林佳穎（經檢察官為緩起訴處分）
    ，請求協助在雲林縣北港鎮內尋找可以透過買票而投票予王
    春環之親友，並表示王春環願以每票500或1,000元行求賄賂
    ，換取其親友於縣議員選舉時投票予王春環，林佳穎應允後
    ，惟僅訪查其設籍雲林縣北港鎮之親友之「投票意願」，並
    未將上開「賣票實情」告知其親友，經覓得應允投票予王春
    環之附表四所示具投票選舉雲林縣第6選區縣議員投票權之
    友人共13名，嗣由林佳穎製作記載上開親友姓名、住址之名
    單，於98年11月間某日上午，在雲林縣好收國小教室，將名
    單交付予蘇鈺勛，再由蘇鈺勛交由蘇吳綠珠轉交王春環、呂
    耀毓，而止於預備行求賄賂之階段。
三、嗣由呂耀毓於98年11月中旬至蘇吳綠珠家中，委託蘇吳綠珠
    代為轉交25,000元予雲林縣北港鎮溝皂里1鄰溝皂68號之洪
    卿（包含向洪卿本人及其家人3人共4人之賄賂2,000元
    ，及其他選舉人賄賂23,000元），囑由洪卿以每票500元
    之賄賂給予有意願賣票之溝皂里選舉人，以換取選舉人於縣
    議員選舉時投票予王春環，惟應等候呂耀毓通知開始發送賄
    賂時，始得交付賄賂予有意願賣票之選舉人，蘇吳綠珠與蘇
    靖雅即於98年11月20日左右，由蘇靖雅駕車搭載蘇吳綠珠持
    呂耀毓交付之25,000元賄賂，至洪卿上開住處，轉交予洪
    卿保管，惟蘇吳綠珠並向其表示應待呂耀毓進一步指示，
    始得交付賄賂予有意願賣票之選舉人，但洪卿迄未接獲呂
    耀毓指示發放賄賂而仍由洪卿保管25,000元，且洪卿並
    未將上開買票實情告知其家人，亦未徵得其親屬同意，且尚
    未開始詢問溝皂里選民是否有意願賣票，而止於預備行求賄
    賂之階段。
四、呂耀毓與王春環於98年11月26日晚上11時許，至蘇吳綠珠上
    開住處，適蘇靖雅外出，呂耀毓乃與蘇吳綠珠核對蘇吳綠珠
    與蘇靖雅提供有意願賣票之選舉人名單人數，經確認蘇吳綠
    珠及蘇靖雅負責買票人數後，交付2只信封，其中1只信封為
    蘇吳綠珠負責230票（包含先前已經由蘇吳綠珠轉交洪卿
    負責之50票在內），扣除前已交付洪卿保管之賄賂25,000
    元後，信封內裝有賄賂30,500元予蘇吳綠珠保管，尚不足59
    ,500元，另1只信封則為蘇靖雅負責149票，信封內裝有賄賂
    74,500元予蘇靖雅保管，呂耀毓並表示需待其進一步指示，
    始得交付賄賂予有意願賣票之選舉人。惟呂耀毓尚未指示蘇
    吳綠珠、蘇靖雅、洪卿開始發放賄賂，即經臺灣雲林地方
    法院檢察署檢察官於翌日即98年11月27日上午據報指派法務
    部調查局中部地區機動工作組所屬調查員至蘇靖雅位於雲林
    縣北港鎮○○街18號之住處，及至王春環位於雲林縣斗南鎮
    ○○街350巷20號住處實施搜索，並扣得蘇吳綠珠保管之賄
    賂30,500元、蘇靖雅保管之賄賂74,500元，洪卿則於偵查
    中主動交出保管之賄賂25,000元，因而循線查獲上情。
五、案經雲林縣警察局刑警大隊、北港分局、虎尾分局、調查局
    中部機動工作站、調查局雲林縣調查站、調查局航業調查處
    臺中調查站、刑事警察局偵六隊移送臺灣雲林地方法院檢察
    署檢察官偵查起訴。
    理  由
壹、程序方面：
  (一)證據能力部分：
    本件下引卷附之言詞或書面供述證據，被告王春環、呂耀毓
    及其共同選任辯護人、檢察官於本院準備程序時，均表示同
    意有證據能力（見本院卷第82頁背面），且本院審酌各該證
    據作成之情況，並無程序違法或有何意思不自由情形，復經
    原審及本院前審、本院於審判期日就上開證據依法進行提示
    、調查、辯論，且與本案待證事實間復具有相當之關聯性，
    以之為本案證據並無不當，自得採為本件認定事實之基礎，
    故依刑事訴訟法第159條之5第1項規定，認有證據能力。
  (二)有投票權之人之認定：
  (1)已判決確定之同案被告蘇吳綠珠、蘇靖雅、蘇鈺勛籍設雲林
    縣北港鎮新街里，同案被告洪卿籍設同鎮溝皂里，同案被
    告蔡游明珠籍設同鎮新街里，同案被告劉陳美雲籍設同鎮華
    勝里，有本案起訴書及原審判決書附卷可憑，是均具有第17
    屆雲林縣議員選舉第6選區投票權，殆無疑義。
  (2)原審證人陳安順籍設同鎮大同里，原審證人施復耀籍設同鎮
    光復里，原審證人蘇裕欣籍設同鎮華勝里（詳98年度選他字
    第62號偵查卷(一)第159、44、108頁訊問筆錄），是均具有第
    17屆雲林縣議員選舉第6選區投票權，亦殆無疑義。
貳、實體方面：
一、訊據被告王春環、呂耀毓均矢口否認有何行求期約賄選之犯
    行，被告王春環辯稱：我是家庭主婦，此次縣議員選舉，我
    先生呂耀毓考量有婦女保障名額，才推由我參與選舉，但選
    舉期間，適值我父喪、母重病，選務工作均由我先生呂耀毓
    負責，我都不知情，也沒有賄選等語。被告呂耀毓辯稱：選
    舉之初，我雖有預備賄選，並拜託蘇吳綠珠幫忙統計預估得
    票數，但於選舉最後階段評估選情不樂觀，又值我的岳父過
    世，所以已經棄選且停止一切選務，但是不方便告知蘇吳綠
    珠，且成立北港服務處需要支付選務開銷費用，所以我交付
    現金給蘇吳綠珠，只是要讓她安心而已，並非期約賄選，且
    我並未交付25,000元予蘇吳綠珠，請其轉交予洪卿，應係
    蘇吳綠珠基於好意助選，自行交付款項予洪卿等語。辯護
    人提出辯護意旨稱：被告二人確實都有坦承預備賄選的犯行
    ，但否認行求、期約、交付。樁腳部分有蘇吳綠珠以及他兩
    個女兒蘇靖雅、蘇鈺勛及另外一個樁腳洪卿，樁腳的部分
    我們認為連所謂的預備賄選都沒有構成，因為被告想要預備
    賄選的對象不是這些樁腳，而是請樁腳去蒐集名單的這些選
    民。請求庭上可以審酌所有的證據撤銷原審決，諭知兩位被
    告預備賄選罪等語。
二、認定犯罪事實所憑之證據及理由：
甲、被告王春環、呂耀毓對已判決確定之同案被告蘇吳綠珠、蘇
    靖雅、蘇鈺勛、洪卿有投票權之人行求、期約賄賂、預備
    交付賄賂部分，及與蘇吳綠珠、蘇靖雅、洪卿間，對於有
    投票權之洪卿家屬及其他選舉人共49人，預備行求賄賂部
    分：
  (一)同案被告蘇吳綠珠於偵查、原審及本院前審審理中對於期約
    賄選之犯行均坦承、結證不諱：
  (1)於偵查中以證人身分結證稱：王春環及呂耀毓曾經多次到我
    家向我拜託，希望我們家可以幫他拉票、抄名單，呂耀毓有
    一天到我家向我拜託，希望我與我女兒可以請親朋好友支持
    王春環，並提供姓名及地址名單，屆時王春環、呂耀毓視選
    情決定是否買票，我答應呂耀毓後，即與蘇靖雅開始在北港
    鎮向親友請託支持，並告訴親友等王春環及呂耀毓把錢給我
    後，會再親自把錢交給他們，一開始呂耀毓希望我提供詳細
    名單，但我向他表示，現在選民都不希望名字被抄在名單上
    ，所以呂耀毓就說認識的不用名單，不認識的再給他名單看
    過就好，我與蘇靖雅收集名單後，王春環與呂耀毓於98年11
    月26日晚上11時多到我住處，當場核對我收集之名單，並交
    給我2個信封，其中1個信封寫「土嬸230」，「土嬸」是我
    的綽號，「230」是我要買票的人數，我要買票人數230人，
    蘇靖雅149人，合計379人，以1票500元計算，王春環與呂耀
    毓應該給我們189,500元，但王春環與呂耀毓離開後，我與
    蘇靖雅清點現金發現短少6萬元，蘇靖雅打電話給呂耀毓，
    請他們回來確認，呂耀毓表示以後有時間會再拿錢過來，【
    呂耀毓告訴我錢先放著，等他通知我後，再以1票500元發給
    選民】，我被查扣的記事本、便條紙是我請託欲支持王春環
    的名單，「斤數」就是人數的意思，大部分都是我本人拜託
    請他們支持王春環並提供名單給我，我都有向他們表示，待
    王春環與呂耀毓把錢給我後，我再把錢轉交給他們，但並未
    明確表示1票多少錢，我有抄名單部分，是比較不熟的，我
    會要求他們抄名單，記事本、便條紙記載121票是呂耀毓比
    較不認識，所以需要名單，我另外估計還有100多票，呂耀
    毓答應讓我自己處理發給我熟識的人。一開始呂耀毓自己去
    拜託洪卿負責溝皂里幫忙固票，因為呂耀毓知道我與洪
    卿認識，打電話給我叫我再去找洪卿幫忙，我才向呂耀毓
    表示給洪卿負責50票，是為了「壓盒子」（台語），以免
    開票出來太難看，至少也要買些票數，這50票是讓洪卿自
    己去處理溝皂里的人，有一天晚上呂耀毓到我家給我25,000
    元，要我轉交給洪卿作為賄選之用，我拿到錢後1、2天，
    在被搜索前幾天晚上，我叫蘇靖雅開車載我去洪卿家，在
    他家客廳把25,000元交付洪卿本人，他一開始雖推辭，但
    我告訴他先收下，如果最後總部沒有要發放，這些錢再還回
    來，他才收下，但我不知道洪卿有無發放及發放給何人等
    語（見98年選他字第62號卷(二)第96-101頁）。
  (2)復於原審以證人身分結證稱：「（檢察官：呂耀毓及王春環
    是否有一起到你家拜託？）有」、「（檢察官：拜託你拉票
    或是抄名單或是拜託其他事情？）頭一次是王春環跟呂耀毓
    有去我家拜託，說王春環要出來選，拜託我們儘量幫忙支持
    ，之前呂耀毓單獨去二次，最後還有二人都有來，98年11月
    26日晚上11點多夫妻倆都有去我家說要拿名冊」、「（檢察
    官：請你抄名冊、名單的是王春環還是呂耀毓，還是兩人都
    有？）他們兩人都有去阿」、「（檢察官：就王春環與呂耀
    毓買票，計算買的票，你是否有把你們家算進去？）全部整
    個都有」、「（檢察官：你可以敘述一下，在98年11月26日
    晚上11點多，王春環跟呂耀毓到你北港鎮住家找你，你當場
    把你蒐集的名單拿給王春環及呂耀毓二人核對之後發生什麼
    事情？）估算一算，然後寫土嫂230票，蘇靖雅149票，那部
    份要給蘇靖雅，他們夫妻倆當時都有去」、「（檢察官〈提
    示扣押信封，偵(二)卷第85頁〉：土嬸230不足6萬，不足6萬
    是何人寫的？）是蘇靖雅寫的。算是頭一次來，王春環、呂
    耀毓總共來二次，那天來二次，呂耀毓在98年11月26日下午
    11點多頭一次來，寫土嬸230票，蘇靖雅149票，他叫蘇靖雅
    去跟他同事弄，寄了149票的錢給蘇靖雅，呂耀毓回去後，
    我女兒發現說不對」、「（檢察官：王春環、呂耀毓在98年
    11月26日下午11點多，第一次來時，他是否交給你買票的錢
    及蘇靖雅買票的錢？）嗯」。「（檢察官：請問土嬸是誰？
    ）我的綽號」、「（檢察官：230是你負責買票的票數？）
    是，就是估算的票」、「（檢察官：你記得當天晚上王春環
    、呂耀毓給你多少錢？）3萬多，所以才不足6萬元」、「（
    檢察官：王春環、呂耀毓在你家計算短少的金額？）對。不
    足5萬多，王春環就叫蘇靖雅寫不足6萬比較好算」、「（檢
    察官〈提示偵卷(二)第90頁名冊〉：上面的是否你寫的名單？
    ）對，那是我寫的」、「（檢察官：上面寫的斤是代表票數
    ？）是。那就是他們家幾個人」、「（檢察官：有跟他們講
    說會買票，以一票500元或是？）我就跟他們說如果誰要買
    票要用，如果有就有，沒有就沒有」、「（檢察官：11月26
    日那次晚上11點，王春環跟呂耀毓所拿給你的現金，你打算
    在何時發放？）他還沒有說，他先說放在這裡6萬，以後再
    拿來，他26日放在我家，6萬以後才拿來，隔天就讓你們抓
    到，還沒有發出去」、「（檢察官：被告洪卿的票區是你
    負責？）呂耀毓拜託我拿給洪卿」、「（檢察官：為何他
    們不自己拿去給洪卿？）他們是候選人，他們不要去，拜
    託我拿給他，他們先自己去拜訪他，去二次還是幾次我不知
    道，這要問洪卿才知道」、「（檢察官：王春環有無請你
    也幫忙去找洪卿？）呂耀毓叫的，呂耀毓拿錢來叫我交給
    洪卿」、「（檢察官：是在你家嗎？）是在我家拿給我，
    我叫我女兒帶我去洪卿那裡」、「（檢察官：你是請你女
    兒是蘇靖雅？）是。叫他開車載我去」、「（檢察官：到洪
    卿家中？）是」、「（檢察官：你有跟洪卿講說這25,
    000元如何處理？）【他知道，呂耀毓他們之前有去拜託他
    了】」、「（檢察官：所以後來25,000元，洪卿就收下了
    ？）收下了但是還沒有發，他錢都交出來，他沒有發。錢只
    有放著而已，在等看呂耀毓要不要，等他就對了」、「（檢
    察官：你計算洪卿溝皂50票裡面，是否有包括洪卿？）
    有啊。他們家裡也有」等語（見原審卷(二)第55-65頁）。
  (3)再於本院前審審理中到庭結證稱：呂耀毓在選前約1個月來
    找我，並表示要借用我家做為服務處，但我不要，廣告車司
    機及發傳單的人，也是呂耀毓自己去找的，呂耀毓叫我抄名
    單，有講是如果要買票用，但最後不一定會買票，他在本案
    「被查獲前一天」有拿錢來我家，並且說錢先放著，沒有說
    可以發錢出去，他拿2個信封給我，1個是蘇靖雅的，1個是
    我的，我的信封上記載「230」，但信封裡只有2、3萬元，
    我家有3票，包含我自己、蘇靖雅、蘇鈺勛，我有把我家3票
    計入我負責的230票之內，但我沒有告訴呂耀毓，我另外1個
    女兒蘇雅鈴戶口不在我家，所以沒有計入我家3票之內，230
    票是包含洪卿的50票及名單上有121票及我家3票，其他則
    是我預估的票數，呂耀毓在本案「被查獲前約1星期多」拿
    25,000元給我，叫我交給洪卿，我有先打電話給洪卿，
    洪卿的50票，是我與呂耀毓商量的，因為洪卿是老人，
    不認識很多人，鄉下地方沒有什麼票，所以估計50票用來壓
    盒子，以免開不出票來，壓盒子就是買票，因為洪卿不識
    字，所以他沒有抄名單，【我拿錢給洪卿時有說50票，1
    票500元，叫洪卿自己處理】，我沒有說明50票包含洪
    卿家中的票，但有說等我通知要不要買票；我向蔡游明珠、
    劉陳美雲詢問有無立場，她們說沒有，我請她們支持王春環
    ，並且先向她們訂票，且說如果有買票，我再算錢給她們，
    如果沒有買票就沒有，我說不一定1票是500元或1000元等語
    （見本院上訴卷第133-139、166頁）。
  (二)同案被告蘇靖雅於偵查、原審及本院前審審理中對於期約賄
    選之犯行均坦承、結證不諱：
  (1)其於偵查中以證人身分結證稱：因為王春環配偶呂耀毓曾協
    助我們家處理對面變電箱遷移之事，我們家欠他們夫妻人情
    ，所以這次選舉我們都會支持王春環。後來在王春環競選總
    部時，王春環、呂耀毓對我及我母親蘇吳綠珠表示希望我們
    家的人可以幫忙王春環拉票，同時蒐集選民名單及及每戶票
    數，應該是要作為賄選之用，當時王春環、呂耀毓有告訴我
    們不一定會買票，只是要我們先準備好買票名單，如果對方
    賄選被抓，他們就不用買票也會當選了，因為這次是8選6，
    我、我母親蘇吳綠珠、妹妹蘇鈺勛及蘇雅鈴想說王春環、呂
    耀毓先前曾幫過我們，所以決定依其指示去找同事、朋友要
    名單，拜託他們支持王春環，所以我們全家都要幫忙王春環
    蒐集名單。我向同事、朋友詢問家中有幾票時，都會告訴他
    們因為王春環夫妻曾幫過我們家，且我與王春環女兒呂佳蓉
    曾是同事，所以希望他們能夠支持王春環，之後我會詢問他
    們家中有幾人具投票權，【他們回答我時會問我是不是「有
    沒有意思要買票」，我都是告訴他們「會啦」，等錢確定有
    發下來後就會發給他們，但確切金額一票多少錢我與提供名
    單的同事、朋友們並無提及】，我在本次選舉中總共幫王春
    環要了約9份名單，分別為施復耀提供35票，綽號「阿娟」
    女子劉樵芳提供13票，陳安順提供4票，蘇裕欣提供21票，
    張勝三提供19-20票，北港住所附近鄰居「持判」（姓什麼
    我忘了，行動電話0000-000000）提供17票，吳育美提供22
    票，我姑丈林啟全提供2-3票，曾琛鴻1票，總計130餘票，
    另外加上一些可能可以買的人及口頭上答應但未提供名單的
    人，【我有跟施復耀、陳安順、蘇裕欣、吳育美等人說如果
    錢有發下來就會給他們，但是如果錢沒有發下來就沒有，我
    有跟他們講抄名單是用來買票用的，他們也同意抄名單給我
    ，後來也有抄名單給我】，我蒐集到名單後，就到王春環口
    湖競選總部一次拿給呂耀毓了，我們全家都要幫忙王春環蒐
    集名單。最後呂耀毓、王春環託我母親轉交給我149票的錢
    ，每票500元，共計74,500元，我被查扣的現金86,500元，
    其中有74,500元是買票的錢，其餘12,000元是我自己的錢；
    呂耀毓、王春環是於98年11月26日夜間到我住處拿錢給我母
    親，當時我並不在場，後來我回來時我母親蘇吳綠珠告訴我
    呂耀毓、王春環有拿錢過來，但他們給的錢有問題，我媽用
    她手機打電話給呂耀毓、王春環，因為我媽她不太會講，叫
    我幫她講、叫我請他們回來，後來呂耀毓、王春環開車繞回
    來我家，我母親告訴他們經過她數過後，發現錢少了6萬，
    呂耀毓、王春環當場表示他們身上也沒錢了，後來他們就先
    回去了。被查扣之信封2只分別書寫「靜雅149」及「土嬸
    230」，其中記載「靜雅149」信封是指我負責的149票，至
    於「土嬸230」信封則是指我母親負責的230票，這是呂耀毓
    寫的；「土嬸230」下面寫7又塗掉是我母親叫我寫的，意思
    是還有7票要買，「靜雅149」下面寫6也是表示還有6票要買
    ，因為我想到還有6個人可以買票，但後來我覺得算了，所
    以就又塗掉了；在我家扣到現金，就是王春環、呂耀毓交給
    我，讓我去買票的現金74500元，另外上上星期我曾載我母
    親去溝皂給綽號「阿卿」洪卿買票錢數萬元去發，詳細金
    額我不清楚，因為是我母親自己算的，我母親有跟我說她要
    拜託，我看到我母親蘇吳綠珠交給「阿卿」現鈔等語（見98
    年選他字第62號卷(二)第6-14頁）。
  (2)復於原審結證稱：「（檢察官：王春環有無到你家討論選情
    ？）有」、「（檢察官：他來過幾次是否記得？）不記得」
    、「（檢察官：在你印象內，王春環有無跟呂耀毓一起來？
    ）如果她有來都是跟呂耀毓一起來」、「（檢察官：如果她
    有來都是跟你們說什麼？）就是有抄名單要買票」、「（檢
    察官：【他有跟你提說一票是多少錢計算？）沒有】」、「
    （檢察官：既然沒有提的話，你如何跟選民說一票多少錢？
    ）沒有啊，就是等候通知，如果他們錢有發下來的話就給他
    們」、「（檢察官：你有跟哪些人抄過名單？）陳安順等人
    」、「（檢察官：那是確定會投票給王春環的人才會寫入名
    單中嗎？）剛開始作為評估之用，那其實就是有要買票，我
    當然會跟他們講說，等他們有發下來再給他們，因為我自己
    也沒有錢」、「（辯護人：你剛說本來是要作為評估之用是
    什麼意思？）他剛開始是說要做評估之用，最後的時候，人
    家也會問我說到底有沒有要買，後來我去口湖競選總部，我
    問他我們這個部分到底有沒有，他在口湖競選總部時，他有
    跟我及我媽媽講說我們確定有」、「（辯護人：大概是離選
    舉多久？）11月26日前，大概是前1、2星期」、「（檢察官
    ：你記得98年11月26日，呂耀毓跟王春環到你家給錢的那次
    嗎？）記得」、「（檢察官：你是否可以敘述事發經過？）
    他來我家二次，第一次我剛好要出去，王春環跟呂耀毓剛好
    要進來，我剛好要出去買東西，我回來時他們已經離開了，
    我回來時，我媽媽說他們有帶錢過來，上面有信封，1封是
    我的，1包是媽媽，後來媽媽有叫我算，我的部分沒有問題
    ，但是媽媽的部分好像有問題，媽媽叫我拿媽媽的手機打電
    話打給呂耀毓希望他們過來一下，說錢有出入」、「（檢察
    官：然後他們有過來嗎？）有啊。大概10幾分鐘。（檢察官
    ：是王春環跟呂耀毓一起過來？）對啊」、「（檢察官：過
    來之後？）他們有點，發現有出入，我信封上寫不足6萬，
    但是其實是5萬8千多，因為媽媽當初叫我在上面稍微寫一下
    ，王春環說乾脆寫不足6萬元比較好算，而且當場說沒有錢
    了，說現金不足，以後再補」、「（檢察官：你知道溝皂里
    的洪卿？）知道」、「（檢察官：你是否搭載你母親過去
    溝皂里？）有」、「（檢察官：那是做什麼事？）剛開始也
    是因為王春環跟呂耀毓是候選人不方便出面，也是叫我們過
    去先說拜託他們，因為之前他們已經跟洪卿接觸過了，後
    來幾次叫我載媽媽過去，我們拿錢過去給伯父也就是洪卿
    」、「（檢察官：所以你知道洪卿也是要幫王春環買票的
    事情？）知道」、「（檢察官：王春環跟你家買了幾票？）
    其實【呂耀毓他們是沒有直接表明跟我們講說，要買我們家
    幾票】」、「（檢察官：檢察官在你家有扣到信封，上面有
    寫土嬸230，靖雅149，你的票是算在靖雅149還是土嬸230？
    ）149那邊，因為我給他名單是低於149」、「（檢察官：所
    以你的票是算在149？）對啊，因為他是說其實149他沒有很
    限定說，他剩下部分是讓我處理」、「（檢察官：你的149
    沒有包含你媽媽？）沒有。我媽媽的部分是我媽媽那邊」、
    「（辯護人：蘇鈺勛的部分？）沒有包含在149裡面」
    等語（見原審卷(二)第98-112頁）。
  (3)另據蘇吳綠珠於本院前審證述：我家有3票，包含我自己、
    蘇靖雅、蘇鈺勛，我有把我家上開3票計入我負責的230票之
    內，但我沒有告訴呂耀毓等情（見本院上訴卷第135頁）；
    蘇靖雅則於原審供述：我的1票算在我自己負責買票149票之
    內等語（見原審卷(二)第101頁），雖蘇吳綠珠及蘇靖雅均將
    蘇靖雅本人1票計入其各自負責買票之票數之內，惟不論蘇
    靖雅本人1票究係計入蘇吳綠珠負責買票230票之內，或是計
    入蘇靖雅負責買票149票之內，以及有無告知被告呂耀毓，
    蘇靖雅既明知被告王春環、呂耀毓請託蘇靖雅負責調查選民
    投票意願，並提供當時買票行情1票500元或1,000元，換取
    縣議員選舉時投票予被告王春環，衡諸常情，當然包含蘇靖
    雅本人1票在內，則蘇靖雅就該次縣議員選舉，已應許投票
    予被告王春環期約賄賂之事實，至可認定。
  (三)同案被告蘇鈺勛於偵查中供述：我叫林佳穎去幫我買票，要
    求選民投票給王春環等語（見98年選他字第62號卷(二)第147
    頁），於原審以證人身分結證稱：呂耀毓到我家，我有碰到
    他一次，要我們幫忙去拉票投給王春環，那次他還叫我抄名
    單作為評估之用，「我【本不知道名單是要作為買票之用，
    但呂耀毓有說到時候有的話（指買票），有要發那個（指錢
    ）】，我跟林佳穎說如果確定有要發錢的話就是有，確定金
    額會再跟他講，我委託林佳穎，看他的朋友有無意願，【我
    的票數計算在我媽媽那邊】，我把名單拿回家請我媽媽處理
    ，我抄完名單之後，林佳穎有打電話問我錢的事，我說我還
    沒有得到訊息，我問我媽媽，我媽媽說要等王春環、呂耀毓
    那邊確定下來，應該是有，但錢還沒有下來等語（見原審卷
    (二)第114-122頁）。
  (四)同案被告洪卿於偵審中之證述：
  (1)於偵訊中證述：那天晚上蘇吳綠珠的女兒開車載蘇吳綠珠來
    我家，【蘇吳綠珠拿出現金25000元向我表示這是呂耀毓幫
    王春環買票的錢，1票500元，現金25000元是包含我家裡跟
    溝皂里1鄰的票，總共50票】，我有向蘇吳綠珠表示沒辦法
    ，蘇吳綠珠就表示先暫時寄放在我這邊，如果王春環要買票
    的話會跟我講，我再幫蘇吳綠珠發放，但是蘇吳綠珠後來就
    沒跟我講說要不要買票，所以現金25000元一直寄放在我身
    上到現在，【我知道蘇吳綠珠寄放之25000元是賄選金】等
    語（見98年選他字第62號卷(二)第113-115頁、第150頁）。
  (2)復於原審具結證稱：「（檢察官：你有無去年縣議員的投票
    權？）有」、「（檢察官：你投給誰？）王春環」、「（檢
    察官：你本來就要投給王春環？）對」、「（檢察官：有人
    幫王春環向你拉票？）沒有。我有接到2萬5說要買票。【呂
    耀毓是交代蘇吳綠珠拿2萬5給我。是要買票沒有錯】，我也
    沒有跟人家買，他也沒有交代，要先寄放一下，但是我不認
    字，所以我也沒有辦法跟人家說。【呂耀毓有講，將2萬5交
    代蘇吳綠珠拿給我。2萬5是要買票沒有錯】，呂耀毓有交代
    蘇吳綠珠拿給我」、「（檢察官：為何是2萬5千元？）那是
    有要買票沒有錯，但是我也沒有辦法買，他也沒有交代，有
    交代就會講，我要退回也沒有辦法。【有交代要買票沒錯，
    但是我沒有買】」、「（檢察官：你本身要幫呂耀毓買幾票
    ？）50票」、「（檢察官：【50票有包括你自己？）有】」
    、「（檢察官：除了你外，你家還有誰？）我們家選舉權有
    4票」、「（檢察官：所以都算在50票裡面？）是」、「（
    辯護人：你說蘇吳綠珠拿2萬5千元交待你去買票，有無跟你
    說可以開始買了嗎？）沒有，他沒有交代，他如果要買會交
    代」、「（辯護人：如果到時沒有要買，你會還蘇吳綠珠多
    少錢？）也是2萬5」、「（辯護人：他給你2萬5，你還他2
    萬5，為何你說你自己的1票包含在裡面？）都是包含在裡面
    」、「（辯護人：蘇吳綠珠拿錢給你之前，你有出去抄名單
    嗎？）沒有，我不識字」、「（辯護人：你有去跟人家拜託
    說，你家幾票給我，我一票多少錢給人家？）沒有」、「（
    辯護人：所以這次幫王春環助選是何人拜託的？）呂耀毓在
    我鄰居有人過世他跟我拜託，交待如果有再幫他」、「（辯
    護人：他拜託時，他如何跟你說？）他說如果要買，他就要
    寄，如果有寄給我，要有通知才有辦法」、「（辯護人：呂
    耀毓有無跟你說要你抄名單？）沒有，我不認字，我也沒有
    辦法」、「（辯護人：之後呂耀毓拜託你之後，有無再去找
    你？）他有去一次，他說如果有的話看看有沒有票，但是還
    沒有說要開始買」、「（辯護人：呂耀毓有無跟你說他放錢
    在你這裡，到時要不要發會通知你？）是」等語（見原審卷
    (二)第145-149頁）。
  (五)被告王春環、呂耀毓對已判決確定之同案被告蘇吳綠珠、蘇
    靖雅、蘇鈺勛、洪卿有投票權之人，尚未達交付賄賂階段
    ：
  (1)洪卿期約賄選後，被告呂耀毓於98年11月中旬至蘇吳綠珠
    家中，委託蘇吳綠珠代為轉交賄賂25,000元予雲林縣北港鎮
    溝皂里1鄰溝皂68號之證人洪卿（包含向證人洪卿本人
    及其家人3人共4人之賄賂2,000元，及其他選舉人賄賂23,
    000元），由洪卿以每票500元之賄賂給予有意願賣票之溝
    皂里選舉人，以換取洪卿本人及其家人3人及其他選舉人
    於縣議員選舉時投票予被告王春環，惟應等候被告呂耀毓通
    知開始發送賄賂時，始得交付賄賂予有意賣票之選舉人，蘇
    吳綠珠與蘇靖雅即於98年11月20日左右，由蘇靖雅駕車搭載
    蘇吳綠珠持被告呂耀毓託其交付之25,000元賄賂，至洪卿
    上開住處，轉交賄賂予證人洪卿保管，惟蘇吳綠珠向洪
    卿表示應待被告呂耀毓進一步指示，始得發放賄賂予有意願
    賣票之選舉人，洪卿迄未接獲被告呂耀毓指示發放賄賂，
    故迄至本案查獲時，賄賂25,000元仍由洪卿保管中，是洪
    卿就其持有25,000元賄賂係止於保管程度，亦即洪卿就
    其本人1票500元賄賂尚未取得所有權，應屬期約賄賂，而非
    交付賄賂，堪可認定。
  (2)又被告呂耀毓於98年11月26日晚上11時許，偕同被告王春環
    至蘇吳綠珠住處，適蘇靖雅外出，被告呂耀毓乃與蘇吳綠珠
    核對蘇吳綠珠與蘇靖雅提供有意願賣票之選舉人名單人數，
    經確認蘇吳綠珠及蘇靖雅負責買票人數後，交付2只信封，
    其中1只信封為蘇吳綠珠負責230票（包含先前已經由蘇吳綠
    珠轉交洪卿50票在內），扣除前已交付洪卿保管賄賂25
    ,000元，信封內裝有賄賂30,500元，由蘇吳綠珠保管，尚不
    足59,500元【計算方式：（230票×500元）－25,000元－30
    ,500元＝59,500元】，另1只信封則為蘇靖雅負責149票，信
    封內裝有賄賂74,500元【計算方式：149票×500元＝74,500
    元】，由蘇靖雅保管，被告呂耀毓並表示待其進一步指示，
    始得交付賄賂予有意願賣票之選舉人，惟被告呂耀毓尚未指
    示蘇吳綠珠、蘇靖雅開始發放賄賂予有意願賣票之選舉人而
    迄未發放，蘇吳綠珠、蘇靖雅就其分別持有之30,500元、74
    ,500元賄賂，係為被告王春環、呂耀毓保管賄賂，故蘇吳綠
    珠、蘇靖雅、蘇鈺勛尚未取得其本人每票500元賄賂之所有
    權，應屬期約賄賂，而非交付賄賂，亦堪可認定。
  (3)至於同案被告蘇吳綠珠、蘇鈺勛、洪卿就上開部分雖於原
    審均經判決「犯有投票權人收受賄賂罪，處有期徒刑貳月」
    後未上訴而確定，仍不礙本院上開認定，附此敘明。（同案
    被告蘇靖雅上訴後則經本院改判「犯有投票權人期約賄賂罪
    ，處有期徒刑貳月」）
  (六)按公職人員選舉罷免法第99條第1項之賄選罪係以對於有投
    票權之人，行求期約或交付賄賂或其他不正利益，而約其不
    行使投票權或為一定之行使為構成要件。亦即須視行為人主
    觀上是否具有行賄之犯意，而約使有投票權人為投票權一定
    之行使或不行使；客觀上行為人所行求期約或交付之賄賂或
    不正利益是否可認係約使投票權人為投票權之一定行使或不
    行使之對價；以及所行求、期約、交付之對象是否為有投票
    權人而定。而所謂「許以（投票權）為一定之行使」者，只
    要投票權人之允許，係因受到行求、期約或收受之賄賂或不
    正利益影響而決定即可，至於允許之方法，既不限於事前或
    事後同意，【明示、默示均無不可】，事後是否依約投票或
    不投票，更不影響罪責。準此，蘇吳綠珠、蘇靖雅除出面替
    被告王春環、呂耀毓，分別對友人蔡游明珠、劉陳美雲、陳
    安順、施復耀、蘇裕欣行求期約賄選外，嗣被搜索扣得蘇吳
    綠珠保管之賄賂30,500元、蘇靖雅保管之賄賂74,500元，蘇
    鈺勛則透過友人林佳穎出面向親友替被告王春環拉票，並取
    得林佳穎交付之名單，洪卿則於偵查中主動交出保管之賄
    賂25,000元，則綜合社會價值觀念、授受雙方之認知及其他
    客觀情事而為判斷，堪認蘇吳綠珠、蘇靖雅、蘇鈺勛、洪
    卿四人各對於本人部份，縱無明示亦有默示許以投票權為一
    定之行使，而達至期約賄選之程度，況四人均經判決有罪確
    定在案，是被告王春環、呂耀毓對於有投票權之蘇吳綠珠、
    蘇靖雅、蘇鈺勛、洪卿，期約賄賂及預備交付賄賂之犯行
    ，應堪認定。
乙、被告王春環、呂耀毓與蘇吳綠珠、蘇靖雅對於有投票權之蔡
    游明珠、劉陳美雲、陳安順、施復耀、蘇裕欣，行求、期約
    賄賂、預備交付賄賂，及與蘇吳綠珠、蘇靖雅、蘇鈺勛對於
    有投票權之蔡游明珠之配偶、劉陳美雲之配偶、陳安順之家
    屬3人、施復耀之親友34人、蘇裕欣之親友20人、吳育美之
    親友22人預備行求賄賂，及與蘇吳綠珠、蘇鈺勛對於有投票
    權之林佳穎之友人13人，預備行求賄賂部分：
  (一)證人蔡游明珠於偵查中結證稱：我有雲林縣議員第6選區投
    票權，蘇吳綠珠於11月中旬在北港鎮新菜市場遇到我，請託
    我將選票投給6號王春環，她詢問我家有幾票，我回答2票，
    【她告知我王春環要以1票1,000元代價要選舉人投票給她，
    當時我同意賣我及我先生共2票】，但至目前為止，蘇吳綠
    珠並未將買票款交給我，但我先生並不知情，我本來打算收
    到2,000元後再告訴我先生，但目前還沒有收到錢，所以【
    我沒有跟我先生說】，蘇吳綠珠於98年11月20日下午8時打
    電話給我，詢問我地址，是為王春買票製作名冊之用等語（
    見98年選他字第62號卷(一)第147-149頁）；於原審具結證稱
    ：「（檢察官：請問大概是什麼時候蘇吳綠珠拜託你？）差
    不多11月中旬，還沒有選舉之前，他在菜市場有拜託我投給
    她」、「（檢察官：你答應投票給她，她有說什麼？）她說
    王春環有拜託她要買票」、「（檢察官：你同意她說要賣幾
    票？）2票」、「（檢察官：那2票？）我跟我先生」、「（
    檢察官：她有無跟你說1票多少錢？）【他講說1,000至500
    】」、「（辯護人：蘇吳綠珠遇到你，要幫忙王春環拉票，
    她說2票多少錢？）他說1票1,000」、「（辯護人：你剛剛
    回答檢察官說1,000至500，到底是多少？）他說1,000，不
    一定是500」、「（辯護人：她跟你說時，是否不確定1票多
    少錢？）是啊，他說1,000，不一定500，但是沒有確定多少
    錢」等語（見原審卷(二)第123-124頁），核與蘇吳綠珠前開
    所述相符。是依蔡游明珠上開證詞可知，蘇吳綠珠向蔡游明
    珠表示願以每票500或1000元行求賄賂，換取蔡游明珠本人
    及同戶籍配偶於縣議員選舉時投票予被告王春環，【經有意
    願賣票之蔡游明珠本人應允而期約賄賂】，然並無證據證明
    證人蔡游明珠將上開賣票實情告知其配偶，並已徵得其配偶
    同意，且蘇吳綠珠雖持有被告王春環、呂耀毓交付保管之賄
    賂，惟並未發放賄賂予蔡游明珠及其配偶，應係止於預備交
    付、行求賄賂之階段。
  (二)證人劉陳美雲於偵訊中結證稱：我有雲林縣議員第6選區投
    票權，蘇吳綠珠於98年11月11日打電話告知我，她在我家門
    口，我開門請她進入屋內，她要求我這一戶支持6號王春環
    ，我隨即提供我戶內有4票及我弟弟、弟媳2票，共6票可以
    投給王春環，【我明知吳綠珠是替王春環賄選買票】，但蘇
    吳綠珠並未明確告訴我每票是500元或1,000元，事後我打電
    話給我弟弟交待他要投給王春環，我弟弟表示賄選買票的事
    他不做等語（見98年選他字第62號卷(一)第135-137頁）；於
    原審結證稱：「（檢察官：你是否有去年98年雲林縣議會第
    17屆議員投票權？）有」、「（檢察官：蘇吳綠珠有無跟你
    拉票，請你投給王春環？）有啊，她要我投票給6號。叫我
    蓋給她」、「（檢察官：她有無說她要買票？）有啊，【她
    說1,000或是500到時再說】，他是這樣說，叫我寫一寫給他
    抄」、「（檢察官：你寫幾個人？）我說3、4個人」、「（
    檢察官：你有寫名單給蘇吳綠珠？）他說要買票所以要抄」
    、「（檢察官：所以你提供誰？）我先生、我、我女兒，還
    有壹個寄住在我那裡的親戚」、「（辯護人：包含你弟弟？
    ）我弟弟說到最後，他說不要，那很嚴不可以」、「（辯護
    人：你跟他們說要投給誰，有無跟他們說一票多少錢？）【
    我沒有說】」、「（辯護人：你對於你女兒跟你親戚都沒有
    說一票多少錢？）對。只有說要投給6號」、「（辯護人：
    之後這500還是1,000，蘇吳綠珠有無拿來給你？）沒有，就
    那次碰面都沒有遇過了」等語（見原審卷(二)第123-131頁）
    ，核與蘇吳綠珠前開所述相符。是依劉陳美雲上開證詞可知
    ，蘇吳綠珠向劉陳美雲，表示願以每票500或1000元行求賄
    賂，換取劉陳美雲本人及同戶籍配偶於縣議員選舉時投票予
    被告王春環，【經有意願賣票之劉陳美雲本人應允而期約賄
    賂】，然並無證據證明劉陳美雲將上開賣票實情告知其配偶
    ，並已徵得其配偶同意，且蘇吳綠珠雖持有被告王春環、呂
    耀毓交付保管之賄賂，惟並未發放賄賂予劉陳美雲及其配偶
    ，應係止於預備交付、行求賄賂之階段。
  (三)證人陳安順於偵查中結證稱：我有雲林縣議員第6選區投票
    權，本次選舉我並未為特定候選人向親人拉票，只有蘇靖雅
    有特別跟我強調一定要幫6號王春環多拉幾票，我大約於98
    年11月11日前後，在北港地政事務所抄4人名單給蘇靖雅，
    分別是我本人，我太太蔡淑嘉、我的岳母蔡黃浴、姪兒蔡堯
    盛等4人，【我寫4人名單給蘇靖雅時，知道蘇靖雅是要買票
    ，我也同意她這樣子做】，但我沒有收到賄選金，也沒有談
    及賄選的事情，以前的行情都是500元，當時我和蘇靖雅還
    沒有約定多少錢，但我想她應該會給我錢才對，但我自己跟
    家人都還沒有拿錢等語（見98年選他字第62號卷(一)第159-16
    2頁、98年選他字第62號卷(二)第141頁）。於原審結證稱：蘇
    靖雅有請我抄名單，她沒有跟我說要買票，她只是要我幫忙
    拉票，我考慮很久，過了約1、20天，約於11月中旬才將名
    單交給她，我在檢察官面前說心裡知道這是要賄選，因為以
    前都是這樣，以前很多聽到都是這樣，而且以前就是有這個
    ，我以前曾經賣票，我沒有向我太太提到錢的事情等語（見
    原審卷第141-144頁）。是依陳安順上開證詞可知，其確有
    交付其本人及親屬4人名單予蘇靖雅，雖陳安順否認與蘇靖
    雅談及買票乙事，惟依蘇靖雅前開證詞可知，陳安順及其家
    屬4票包含在蘇靖雅負責買票149票之內，蘇靖雅已將該名單
    交予被告呂耀毓，且被告王春環、呂耀毓已將149票金錢賄
    賂74,500元（每票以500元計算）交由蘇靖雅保管，再依陳
    安順依其過往選舉經驗及賣票經驗，知悉為某特定候選人抄
    選舉人名單意即欲為該特定候選人買票，蘇靖雅要求陳安順
    抄名單，經陳安順思考甚久，始交付名單予蘇靖雅，則堪認
    陳安順已默示同意賣票，陳安順上開否認與蘇靖雅已達成投
    票期約賄賂合意之證詞，應係恐自己涉犯刑法第143條第1項
    投票受賄罪，而為不實之證述，且依蘇靖雅前開證述「我有
    跟陳安順、……等人說如果錢有發下來就會給他們，但是如
    果錢沒有發下來就沒有，我有跟他們講抄名單是用來買票用
    的，他們也同意抄名單給我，後來也有抄名單給我」，可知
    其有向陳安順表示願以買票方式行求賄賂，換取陳安順本人
    及其親屬於縣議員選舉時投票予被告王春環，【經有意願賣
    票之陳安順本人應允而期約賄賂】等情，應屬可信，惟並無
    證據證明陳安順已將賣票實情告知其妻蔡淑嘉、其岳母蔡黃
    浴、其姪蔡堯盛，並已徵得其親屬之同意，且蘇靖雅雖持有
    被告王春環、呂耀毓交付保管之賄賂，惟並未發放賄賂予陳
    安順本人及其親屬，應係止於預備交付、行求賄賂之階段。
  (四)證人施復耀於調查中陳述：我有雲林縣議員第6選區投票權
    ，蘇靖雅大約於11月初，在我家拜託我支持6號王春環候選
    人，她曾到我家要我找一些支持王春環的人給她，但我沒有
    交付支持者名單給蘇靖雅，她沒有跟我說要買票，我問她資
    料何用，她說可以用明信片寄給選民拜託他們等語（見98年
    選他字第62號卷(一)第41-43頁）；證人吳育美於調查中陳述
    ：我屬於第5選區，我沒有雲林縣議員第6選區投票權，蘇靖
    雅向我拉票，並叫我幫她拉票，投票給王春環，我向親戚、
    鄰居拉票，並有交付1份可以投給王春環的名單給她，蘇靖
    雅並未明示或暗示要買票等語（見98年選他字第62號卷(一)第
    73-75頁）；證人蘇裕欣於調查中陳述：我有雲林縣議員第6
    選區投票權，蘇靖雅曾打電話給我，向我要可以遊說支持王
    春環的名單，她打過2、3次電話給我，要跟我拿名單，但我
    都虛應好，她曾於98年11月19日20時打電話給我，要跟我拿
    名單，我下班後到蘇靖雅家與蘇靖雅見面，我向蘇靖雅表示
    我向親戚朋友拉票支持王春環就好了，交名單要做什麼，但
    蘇靖雅堅持還是要名單，所以我才會在98年11月24日下班後
    駕車至北港地政事務所繳交名單給蘇靖雅，我沒有問過其他
    親友的同意，就自己抄我夫妻、二叔夫妻、八叔夫妻及其子
    女3人、我岳父、岳母、我大舅子夫妻、二舅媽及6個朋友湊
    足20幾人，以一張紙寫下他們的姓名及地址，從我給她名單
    後，我沒有跟她連絡過，她有跟我說過「以我們的交情，應
    該不用講到錢吧」，所以她向我要名單時，也沒有談到錢的
    問題等語（見98年選他字第62號卷(一)第102-107頁）。是依
    吳育美、蘇裕欣上開證詞可知，渠等確有交付選舉人名單予
    蘇靖雅，施復耀雖否認交付選舉人名單予蘇靖雅，且施復耀
    、吳育美、蘇裕欣均否認有與蘇靖雅談及買票乙事，惟依蘇
    靖雅前開證詞：「我有跟施復耀、…、蘇裕欣、吳育美等人
    說如果錢有發下來就會給他們，但是如果錢沒有發下來就沒
    有，我有跟他們講抄名單是用來買票用的，他們也同意抄名
    單給我，後來也有抄名單給我」，且施復耀、吳育美、蘇裕
    欣提供之名單包含在蘇靖雅負責買票149票之內，蘇靖雅已
    將該名單交予被告呂耀毓，且被告王春環、呂耀毓已將149
    票金錢賄賂74,500元（每票以500元計算）交由蘇靖雅保管
    ，堪信施復耀、蘇裕欣否認與蘇靖雅已達成投票期約賄賂合
    意之證詞，係恐自己涉犯刑法第143條第1項投票受賄罪，而
    為不實之證述，自無可採，蘇靖雅前開證述其有向施復耀、
    吳育美、蘇裕欣，表示願以買票方式行求賄賂，換取施復耀
    本人、蘇裕欣本人及施復耀之親友、蘇裕欣之親友、吳育美
    之親友於縣議員選舉時投票予被告王春環，【經有意願賣票
    之施復耀、蘇裕欣本人應允而期約賄賂】，吳育美則因就雲
    林縣議員第6選區並無投票權，而未就吳育美部分期約賄賂
    等情，應屬可信，惟並無證據證明施復耀、吳育美、蘇裕欣
    已將賣票實情告知其親友，並已徵得其親友之同意，且蘇靖
    雅雖持有被告王春環、呂耀毓交付保管之賄賂，惟並未發放
    賄賂予施復耀及其親友、吳育美之親友、蘇裕欣及其親友，
    應係止於預備交付、行求賄賂之階段。
  (五)證人林佳穎於檢察官偵訊時結證：我設籍在嘉義，沒有雲林
    縣議員第6選區投票權，蘇鈺勛於98年10月初某日上午9時30
    分許在好收國小辦公室內向我表示，希望我可以幫王春環多
    拉幾票，向同事朋友拉票後，把願意投票給王春環的人的名
    單交給蘇鈺勛，投票給王春環的人會有錢拿，至於1票是100
    0元或500元不確定，我就詢問沒有支持特定候選人之親戚朋
    友的意願，若願意投票給王春環的人，問其姓名住址後紀錄
    下來，於98年11月初某日上午在好收國小辦公室交給蘇鈺勛
    ，名冊不含我本人共有17人，我有跟他們（指17名親友）說
    請他們支持王春環，如果錢有發下來，我會利用下班時間再
    去私底下找他們，說那是走路費，把錢分給他們，【我沒有
    跟這17人講投給王春環可以拿到錢】，我只是在有錢下來時
    候才會告訴他們等語（見98年度選他字第62號卷(一)第120-
    123頁）；又證人林佳穎於本院前審審理中結證稱：蘇鈺勛
    有叫我抄名單，她說到時候看會不會發錢，可能500或1000
    元，但還不確定一定買，我有先徵詢過我的17位親友，【當
    時並沒有跟他們說要買票】，製作調查筆錄時，調查員問我
    如果錢發下來，我要如何把錢拿給他們，我是說假如有錢的
    話，我會利用下班拿給他們等語（見本院上訴卷第140-141
    頁），是依證人林佳穎上開證詞可知，證人蘇鈺勛確有向林
    佳穎表示願以每票500或1000元行求賄賂買票方式向其親友
    行求賄賂，換取林佳穎之親友於縣議員選舉時投票予被告王
    春環，且其確有交付選舉人名單予蘇鈺勛，核與證人蘇鈺勛
    前開證述情節相符。惟林佳穎之親友「17人」實際設籍之情
    形如何？是否均已於選舉區繼續居住四個月以上而屬「有投
    票權之人」？又林佳穎是否確已向其親友17人告知被告等欲
    向其等行賄之意？該等親友是否亦已清楚認知、應允而達「
    期約賄賂」之程度？此與認定事實、適用法律（究已成立期
    約賄賂或僅止於預備階段？）有重要關係（詳最高法院發回
    意旨(二)、(三)）。經查：
  (1)證人即林佳穎所稱之親友17人，除附表五設籍北港鎮新街里
    之陳怡心、王靖昌、王志嵩、陳建中、陳怡婷、陳奎瑀（不
    具投票權）、陳慧娥；設籍北港鎮仁和里之黃麗美；設籍北
    港鎮中和里之黃遠志、葉春香、黃奕興、黃俊綱；設籍北港
    鎮大同里之蔡泱宗（詳本院卷第65之1-73頁）外，尚有陳慧
    娥之家人2人及黃麗美之夫許德諒（詳本院卷第193頁證人林
    佳穎之證述，第223頁背面證人黃麗美之證述及第70頁黃麗
    美之戶籍資料載共同生活戶），及起訴書所載設籍北港鎮華
    聖里之蔡清香（惟本院向雲林縣北港鎮戶政事務所函查結果
    ，並無蔡清香設籍於該轄區之資料，詳本院卷第65之1頁）
    ，則扣除蔡清香、陳奎瑀及是否設籍在第6選舉區之北港鎮
    不明之陳慧娥之家人2人（依本院卷第69頁陳慧娥之戶籍資
    料觀之，該戶是單獨生活戶），尚餘13人為證人蘇鈺勛透過
    證人林佳穎尋求投票予被告王春環之對象。
  (2)本院傳訊證人王志嵩、王靖昌父子均結證稱：該次選舉未曾
    與林佳穎接觸過等語（詳本院卷第149頁背面、第195頁背面
    ），核與證人林佳穎證稱：該次選舉我沒有向王志嵩、王靖
    昌說過，我是拜託王志嵩的太太等語（詳本院卷第193頁背
    面）相符。證人陳建中結證稱：該次選舉，林佳穎向我說如
    沒有特定立場，是否可以支持王春環，沒有談到錢的問題，
    也沒有談到要造名冊等語，其女即證人陳怡婷結證稱：林佳
    穎沒有當面跟我說，有跟我爸爸說希望我們家投給王春環，
    而我弟弟在該次選舉還沒有投票權等語（詳本院卷第150-
    152頁），核與證人林佳穎證稱：我是跟陳建中說的，因為
    他是我先生的保戶等語（詳本院卷第193頁背面）相合。證
    人陳慧娥結證稱：我與林佳穎在地政事務所認識的，當時我
    在地政事務所服務，她是臨時人員。不知道是何時在銀行遇
    到時，她有向我說要選縣議員是否可以支持王春環，因為我
    不認識候選人，但我認識林佳穎，我就隨口說好。她沒有提
    到錢及造名冊等語（詳本院卷第152頁背面），核與證人林
    佳穎證稱：因為我與她以前是同事，我剛好到銀行辦事碰到
    的，我請她支持，她說沒問題，她們家有三票等語（詳本院
    卷第194頁正面）相合。證人黃麗美先結證稱：我不認識林
    佳穎云云（詳本院卷第153頁背面），後結證稱：林佳穎只
    是口頭上拜託我投給王春環而已，沒有談到錢，我不曉得她
    有造名冊，我的戶籍裡有我與我先生可行使投票權等語（詳
    本院卷第223頁背面），核與證人林佳穎證稱：黃麗美向我
    說她家裡除她外，還有一票，我當時只是寫黃麗美還有一票
    ，但沒有寫她先生的名字等語（詳本院卷第194頁正面、第
    225頁背面）相合。證人葉春香結證稱：該次選舉，林佳穎
    有向我提到投給王春環，我說好，沒有提到錢，不知道她有
    造冊等語，證人即葉春香之夫黃遠志、葉春香之子黃奕興與
    黃俊綱均結證稱：有關選舉之事，林佳穎沒有向我們說過，
    黃俊綱另稱：98年我在當兵等語（詳本院卷第154-157頁）
    ，核與證人林佳穎證稱：葉春香她家共四票，我是與葉春香
    接觸的等語（詳本院卷第194頁正面）相合。另證人蔡泱宗
    結證稱：該次選舉，林佳穎有口頭拜託投給王春環，沒有提
    到錢，後來就沒有下文，我完全不知道她有造名冊等語（詳
    本院卷第196-197頁）；證人蔡靜壘結證稱：該次選舉，林
    佳穎有向我拜託投給王春環，沒有提到錢，我沒有提供我女
    兒陳怡心名單給林佳穎等語（詳本院卷第224頁背面），核
    與證人林佳穎證稱：我是拜託蔡靜壘小姐，因為為了筆劃比
    較方便，所以我就寫了陳怡心的名字，陳怡心的名字是我自
    己填進去的等語（詳本院卷第225頁正面）相合。又證人林
    佳穎於本院另證稱：（當時妳與名單上這些人詢問能否投給
    王春環的時候，有無告訴他們投票給王春環有錢可以拿？）
    【我完全沒有跟我朋友說】，我是向他們說她的選情危急，
    看是否可以找比較死黨的朋友幫忙等語（詳本院卷第194頁
    背面），核與上開證人陳建中、陳慧娥、黃麗美、葉春香、
    蔡泱宗、蔡靜壘證述情節相合；另上開證人亦均證稱：不知
    林佳穎造名冊之事，則自不能以蘇鈺勛已將林佳穎提供之該
    17 人名單交予證人蘇吳綠珠一節，遽予推定彼等已達成期
    約賄選，至為灼然。縱然林佳穎提供之名單包含在蘇吳綠珠
    負責買票230票之內，而被告王春環、呂耀毓已將蘇吳綠珠
    負責之230票金錢賄賂其中部分款項交予蘇吳綠珠保管，亦
    應係止於預備行求賄賂之階段。至於證人林佳穎本人因無雲
    林縣議員第6選區投票權，自無期約賄選之問題。
丙、被告王春環雖辯稱其僅係掛名參選，並未實際參與選務工作
    ，其夫被告呂耀毓之行為，其完全不知情云云，惟查，被告
    王春環與被告呂耀毓係夫妻關係，被告王春環曾於87年當選
    第14屆雲林縣議員，被告呂耀毓曾於91年當選第15屆雲林縣
    議員，由被告王春環擔任被告呂耀毓之助理等情，此經被告
    王春環於調查中陳述在卷（見98年選他字第62號卷(一)第25頁
    ），以被告王春環與被告呂耀毓2人之夫妻關係之密切，以
    及被告王春環自身曾參與並當選縣議員，且於被告呂耀毓擔
    任縣議員時，其為被告呂耀毓之助理等情觀之，足見被告王
    春環係有相當選舉經驗之人，被告王春環辯稱其對被告呂耀
    毓之賄選行為完全不知情云云，實難採信，況被告王春環於
    98年11月26日晚上與被告呂耀毓同至證人蘇吳綠珠家中，與
    蘇吳綠珠核對賄選名冊，並交付賄款予蘇吳綠珠保管，離去
    後因蘇靖雅計算保管之賄款金額短少，經以電話聯絡後，被
    告王春環、呂耀毓又折返蘇吳綠珠住處，蘇靖雅表示短少5
    萬多元，被告王春環乃叫蘇靖雅在蘇吳綠珠保管賄款之信封
    上寫上「少60000」等，已如上述，復參酌被告呂耀毓於原
    審坦承在蘇吳綠珠住處查扣之信封2只，其上分別記載「土
    嬸230」、「靖雅149」等文字為其所書寫等情，足證被告王
    春環不但明知本案對於有投票權人行求、期約賄賂、預備交
    付賄賂情事，且有參與行求、期約賄賂、預備交付賄賂行為
    ，至堪認定。
丁、至被告呂耀毓辯稱其於選舉之初雖有意預備賄選，但並未委
    託蘇吳綠珠轉交賄款25,000元予洪卿，且其於98年11月26
    日交錢給蘇吳綠珠，是因為成立北港服務處需支付開銷費用
    ，其交付現金給蘇吳綠珠，只是要讓她安心而已，並非期約
    賄選云云，惟據證人蘇吳綠珠於本院前審審理中證述：呂耀
    毓說要借用我家作為服務處，但我不要，選舉期間廣告車司
    機、發傳單之人，都是呂耀毓自己去找的，在我被查獲前約
    1星期多，呂耀毓有拿25,000元叫我交給洪卿等語明確，
    且經證人蘇靖雅於原審亦證述：我有於98年11月20日左右，
    駕車載我母親蘇吳綠珠持呂耀毓託其交付之25,000元，至洪
    卿上開住處，轉交予洪卿等情無誤，另證人洪卿於原
    審亦證述：呂耀毓有講，將2萬5交代蘇吳綠珠拿給我。2萬5
    是要買票沒有錯，呂耀毓有交代蘇吳綠珠拿給我等語，均已
    如上述，是被告呂耀毓上開辯解，顯係事後卸責之詞，委無
    可信。
戊、此外，復有原審98年聲監字第413號通訊監察書暨電話附表
    （見監聽卷(二)第26-27頁），及被告呂耀毓之0000000000號
    行動電話之電話監聽譯文（見監聽卷(二)第33頁），及原審98
    年聲監字第402、413號通訊監察書暨電話附表（見監聽卷(一)
    )第6-8頁、監聽卷(二)第26-27頁），及蘇吳綠珠之000000000
    0號行動電話、00-0000000號電話監聽譯文、原審98年聲監
    字第402號通訊監察書暨電話附表（見監聽卷(一)第6-8頁），
    及蘇靖雅之0000000000號行動電話之監聽譯文（見監聽卷(二)
    第22頁、第24-25頁）、蘇吳綠珠住處搜索扣押其所有記事
    本3本、便條紙1張、載有「土嬸230」信封1個（內有29張仟
    元鈔、1張500元鈔）、紅包（內有9張仟元鈔、11張500元鈔
    ）、SamgsungAnycall行動電話（含SIM卡000000000000000
    ）1支，及蘇靖雅所有便條紙1張、「靖雅149」信封1個（內
    有55張仟元鈔、1張500元鈔）、20張仟元鈔、22張500元鈔
    、行動電話2支（含SIM卡號碼000000000000000，000000000
    0000各1片）在卷可憑（見98年度逕搜字第3號卷第6-7頁）
    。
己、綜上各情，本件事證明確，被告王春環、呂耀毓上開所辯顯
    係事後卸責之詞，不足採信，犯行洵堪認定，應依法論科。
三、論罪科刑：
  (一)按公職人員選舉罷免法第90條之1第1項規定（即現行公職人
    員選舉罷免法第99條第1項）之賄選罪係以對於有投票權之
    人，行求期約或交付賄賂或其他不正利益，而約其不行使投
    票權或為一定之行使為構成要件。亦即須視行為人主觀上是
    否具有行賄之犯意，而約使有投票權人為投票權一定之行使
    或不行使；客觀上行為人所行求期約或交付之賄賂或不正利
    益是否可認係約使投票權人為投票權之一定行使或不行使之
    對價；以及所行求、期約、交付之對象是否為有投票權人而
    定。上開對價關係，在於行賄者之一方，係認知其所行求、
    期約或交付之意思表示，乃為約使有投票權人為投票權一定
    之行使或不行使；在受賄者之一方，亦應認知行賄者對其所
    行求、期約或交付之意思表示，乃為約使其為投票權一定之
    行使或不行使。且對有投票權人交付之財物或不正利益，並
    不以金錢之多寡為絕對標準，而應綜合社會價值觀念、授受
    雙方之認知及其他客觀情事而為判斷（最高法院92年度台上
    字第893號判例意旨參照）；又公職人員選舉罷免法第90條
    之1第1項規定（即現行公職人員選舉罷免法第99條第1項）
    之賄選罪，以賄選之意思已到達相對之有投票權人者為必要
    ，而其所稱之行求、期約、交付賄賂或不正利益，係屬階段
    行為，倘屬最後階段之交付賄賂或不正利益行為，除須有交
    付之對象外，且必已完成交付之行為，始足當之，否則仍屬
    期約或行求之階段（最高法院95年台上字第1138號判決意旨
    參照）。復按投票行賄罪之處罰，分別規定於刑法第144條
    及公職人員選舉罷免法第99條第1項，而公職人員選舉罷免
    法第99條第1項為刑法第144條之特別法，依特別法優先適用
    於普通法之原則，應優先適用公職人員選舉罷免法予以論科
    。又所謂「許以（投票權）為一定之行使」者，只要投票權
    人之允許，係因受到收受之賄賂或不正利益影響而決定即可
    ，至於允許之方法，既不限於事前或事後同意，【明示、默
    示均無不可】，事後是否依約投票或不投票，更不影響罪責
    。
  (二)被告王春環、呂耀毓就關於共同基於對於有投票權之人行求
    、期約賄賂、預備交付賄賂之犯意聯絡，以每票500元或1,
    000元之代價，向具有投票權之蘇吳綠珠、蘇靖雅、蘇鈺勛
    、洪卿行求賄賂，經彼等應允而期約賄賂；及被告王春環
    、呂耀毓，與蘇吳綠珠、蘇靖雅間，就關於共同基於對於有
    投票權之人行求、期約賄賂、預備交付賄賂之犯意聯絡，由
    蘇吳綠珠、蘇靖雅以每票500元或1,000元之代價，向具有投
    票權之蔡游明珠、劉陳美雲、陳安順、施復耀、蘇裕欣行求
    賄賂，經彼等應允而期約賄賂；及被告王春環、呂耀毓，與
    蘇吳綠珠、蘇靖雅間，就關於對於有投票權之蔡游明珠之配
    偶、劉陳美雲之配偶、陳安順之家屬3人、施復耀之親友34
    人、蘇裕欣之親友20人、吳育美之親友22人預備行求賄賂之
    行為；及被告王春環、呂耀毓，與蘇吳綠珠、蘇鈺勛間，就
    關於對於有投票權之林佳穎之友人13人預備行求賄賂之行為
    ；及被告王春環、呂耀毓與蘇吳綠珠、蘇靖雅、洪卿間，
    就關於對於有投票權之洪卿家屬及其他選舉人共49人預備
    行求賄賂之行為，綜合社會值價觀念，授受雙方之認知等客
    觀情狀觀察，堪認被告王春環、呂耀毓之行為，係犯公職人
    員選舉罷免法第99條第1項之對於有投票權之人，期約賄賂
    而約其投票權為一定之行使罪（關於行求賄賂、預備交付賄
    賂、預備行求賄賂犯行部分，為期約賄賂罪所吸收，不另論
    罪，詳後(三)所述）。又被告王春環、呂耀毓間就關於對於有
    投票權之蘇吳綠珠、蘇靖雅、蘇鈺勛、洪卿，行求、期約
    賄賂之行為，有犯意聯絡及行為分擔，及被告王春環、呂耀
    毓，與蘇吳綠珠、蘇靖雅間，就關於對於有投票權之蔡游明
    珠、劉陳美雲、陳安順、施復耀、蘇裕欣，行求、期約賄賂
    之行為，有犯意聯絡及行為分擔，均應分別論以共同正犯。
    至於被告王春環、呂耀毓，與蘇吳綠珠、蘇靖雅間，就關於
    對於有投票權之蔡游明珠之配偶、劉陳美雲之配偶、陳安順
    之家屬3人、施復耀之親友34人、蘇裕欣之親友20人、吳育
    美之親友22人預備行求賄賂之行為；及被告王春環、呂耀毓
    ，與蘇吳綠珠、蘇鈺勛間，就關於對於有投票權之林佳穎之
    友人13人預備行求賄賂之行為；及被告王春環、呂耀毓與蘇
    吳綠珠、蘇靖雅、洪卿間，就關於對於有投票權之洪卿
    家屬及其他選舉人共49人預備行求賄賂之行為，因95年7月1
    日修正施行之刑法第28條已將「實施」修正為「實行」，目
    的在排除陰謀及預備共同正犯之成立，故被告王春環、呂耀
    毓與蘇吳綠珠、蘇靖雅、蘇鈺勛及洪卿間，就上開預備賄
    選之犯行即使有犯意聯絡及行為分擔，亦因其僅止於預備犯
    之階段，而不能再依刑法第28條之規定論以共同正犯。
  (三)又按刑法於94年2月2日修正公布（95年7月1日施行）刪除連
    續犯規定之同時，對於合乎接續犯或包括的一罪之情形，為
    避免刑罰之過度評價，已於立法理由說明委由實務以補充解
    釋之方式，發展接續犯之概念，以限縮數罪併罰之範圍。而
    多次投票行賄行為，在刑法刪除連續犯規定之前，通說係論
    以連續犯。鑑於公職人員選舉，其前、後屆及不同公職之間
    ，均相區隔，選舉區亦已特定，以候選人實行賄選為例，通
    常係以該次選舉當選為目的。是於刪除連續犯規定後，苟行
    為人主觀上基於單一之犯意，以數個舉動接續進行，而侵害
    同一法益，在時間、空間上有密切關係，依一般社會健全觀
    念，難以強行分開，在刑法評價上，以視為數個舉動之接續
    實行，合為包括之一行為予以評價，較為合理，於此情形，
    即得依接續犯論以包括之一罪。否則，如係分別起意，則仍
    依數罪併合處罰，方符立法本旨（最高法院99年第5次刑事
    庭會議(一)、99年度台上字第4356號判決意旨參照）。再按就
    現行法制言，我國法定之政治性選舉，係採普通、平等、直
    接、無記名方式，除受禁治產宣告尚未撤銷者外，原則上在
    其選舉區內設籍達一定期間，年滿20歲以上之公民，即享有
    選舉權，觀諸總統副總統選舉罷免法第2條、第12條第1項、
    公職人員選舉罷免法第3條第1項、第15條第1項規定甚明，
    足見選舉一定有廣大民眾參與其事，且必須相當多之票數，
    始能當選，非但行為人無法預測某人恰為關鍵性之一票，得
    以影響當選與否，客觀上亦難以想像會有如此戲劇性之變化
    。衡諸競選係以勝出為追求之目標，自不能不承認有意賄選
    者，通常必須買至足夠當選之票數，始有其意義，絕非戔戔
    一票即可成事，是行為人在該次選舉活動中，主觀上既以當
    選為唯一目標，其具有買票之單一或概括犯意，乃屬當然，
    而客觀上須有複次之作為，亦為必然，此為社會通念之所在
    。最初之立法者，縱然未必預設投票行賄罪之構成要件，具
    有接續反覆實行同種類行為之特徵，但衡諸實際，行為人或
    其同夥共同正犯每多廣佈「樁腳」，備置行賄名冊，照表操
    作，逐一買票，確與選舉活動特重公平、公正、純淨之要求
    大相逕庭，此為投票行賄罪之規範保護目的；惟於連續犯廢
    止之後，倘採一票一罪一罰處遇，就該罪之法定刑已經非輕
    之角度言，即不免過度評價，有違罪責原則，亦與刑法之謙
    抑性有違，是改以接續犯包括一罪之刑罰評價，符合規範目
    的及社會通念，自較適當。又【公職人員選舉罷免法之投票
    行賄罪係侵害國家法益之罪，以一行為同時對多數有投票權
    之人期約賄賂，約其不行使投票權或為一定之行使，祇侵害
    一個國家法益，應僅成立一投票期約賄賂罪】。查被告王春
    環係98年雲林縣議會第17屆縣議員第6選舉區縣議員候選人
    ，被告王春環、呂耀毓夫妻於「98年11月間」分別向設籍在
    該選舉區之蘇吳綠珠、蘇靖雅、蘇鈺勛、洪卿行求、期約
    賄選，且由蘇吳綠珠、蘇靖雅向設籍在上開選舉區之其他選
    舉人行求、期約賄賂、預備行求賄賂使之投票予被告王春環
    ，由蘇鈺勛透過林佳穎及由洪卿分別向設籍在上開選舉區
    之其他選舉人預備行求賄賂使之投票予被告王春環，其主觀
    上各係基於為被告王春環賄選之單一犯意，以數個舉動接續
    進行，而侵害國家同一法益，「在時間上及空間上自有密切
    關係」，依一般社會健全觀念，難以強行分開，在刑法評價
    上，各以視為數個舉動之接續實行，合為包括之一行為予以
    評價，較為合理。是以被告王春環、呂耀毓所為係違反公職
    人員選舉罷免法第99條第1項、第2項之行求、期約賄賂、預
    備交付賄賂、預備行求賄賂之【接續行為】。又公職人員選
    舉罷免法第99條第1項、第2項之預備犯，僅止於該罪著手實
    行前之準備階段，嗣若進而實行期約賄賂之行為，即為期約
    賄賂所吸收，不另論罪。【則以一行為同時對多數有投票權
    人行賄，尚且論以一罪，而以一行為同時對多數有投票權之
    人部分期約賄選，部分尚在預備賄選階段，尤僅能論以一罪
    】（最高法院98年度台上字第5887號判決參照）。查被告王
    春環、呂耀毓就關於對於有投票權人行求、期約賄賂、預備
    交付賄賂之犯行，其行求賄賂、預備交付賄賂為低階段之行
    為，應為高階段之期約賄賂罪所吸收而不另論罪。被告王春
    環、呂耀毓就向具有投票權之蘇吳綠珠、蘇靖雅、蘇鈺勛、
    洪卿期約賄賂，及被告王春環、呂耀毓與蘇吳綠珠、蘇靖
    雅間，由蘇吳綠珠、蘇靖雅向具有投票權之蔡游明珠、劉陳
    美雲、陳安順、施復耀、蘇裕欣期約賄賂，依上開說明，應
    論以公職人員選舉罷免法第99條第1項之期約賄賂罪一罪。
    而被告王春環、呂耀毓，與蘇吳綠珠、蘇靖雅間，就關於對
    於有投票權之蔡游明珠之配偶、劉陳美雲之配偶、陳安順之
    家屬3人、施復耀之親友34人、蘇裕欣之親友20人、吳育美
    之親友22人預備行求賄賂之行為；及被告王春環、呂耀毓，
    與蘇吳綠珠、蘇鈺勛間，就關於對於有投票權之林佳穎之友
    人13人預備行求賄賂之行為；及被告王春環、呂耀毓與蘇吳
    綠珠、蘇靖雅、洪卿間，就關於對於有投票權之洪卿家
    屬及其他選舉人共49人預備行求賄賂之行為，既均尚在預備
    賄選階段，依上開說明，與上開成立之期約賄賂罪一罪，應
    全部論以【期約賄賂罪一罪】。被告王春環、呂耀毓上開犯
    行，公訴人認係違反公職人員選舉罷免法第99條第1項之交
    付賄賂罪2罪、期約賄賂罪2罪、同條第2項（起訴書誤載為
    第3項）預備交付賄賂罪1罪、同條第2項（起訴書誤載為第3
    項）預備行賄罪1罪，應分論併罰云云，尚屬有誤，惟社會
    之基本事實同一，爰依刑事訴訟法第300條之規定，變更起
    訴法條，並予審理。
  (四)起訴意旨另認：被告二人由其女蘇鈺勛透過林佳穎出面向陳
    奎瑀、蔡清香預備行求賄選，因認涉有選舉罷免法第99條第
    3項之對於有投票權之人預備行賄罪嫌云云。惟查陳奎瑀未
    滿20歲，不具投票權；而雲林縣北港鎮戶政事務所函覆本院
    並無蔡清香設籍於該轄區之資料等情，已如前述，是被告二
    人關於被訴此部分之犯行，自不能證明犯罪，惟此部分與前
    開論罪科刑部分，具有接續犯之包括一罪關係，則就此部分
    不另為無罪之諭知。至於被告二人由其女蘇鈺勛透過林佳穎
    出面向黃麗美之夫許德諒預備行賄部分，雖未經起訴，惟此
    部分與前開論罪科刑部分，具有接續犯之包括一罪關係，自
    為起訴效力所及，本院自得併予審理，附此敘明。
四、撤銷改判理由：
  (一)原審以被告王春環、呂耀毓犯行明確，予以論罪科刑，固非
    無見。惟查：(一)被告王春環、呂耀毓之行為，係犯公職人員
    選舉罷免法第99條第1項之對於有投票權之人，期約賄賂，
    而約其投票權為一定之行使罪。原判決認係犯同條項對於有
    投票權之人，交付賄賂，而約其投票權為一定之行使罪，即
    有未合。(二)被告王春環、呂耀毓分別向證人蘇吳綠珠、蘇靖
    雅、蘇鈺勛、洪卿期約賄賂，及基於犯意聯絡，由證人蘇
    吳綠珠、蘇靖雅，分別向證人蔡游明珠、劉陳美雲、陳安順
    、施復耀、蘇裕欣期約賄賂，各應包括視為一行為，論以接
    續犯。原判決包括論以集合犯一罪，適用法則難謂妥適。(三)
    被告王春環、呂耀毓與蘇吳綠珠、蘇鈺勛間，就關於對於有
    投票權之林佳穎之友人13人預備行求賄賂之犯行部分，原判
    決認係犯對於有投票權之人期約賄賂罪，認定事實有誤。(四)
    被告王春環、呂耀毓預備交付之賄賂數額為由證人蘇吳綠珠
    保管30,500元，及被告蘇靖雅保管74,500元，及洪卿保管
    25,000元，合計130,000元，原判決認定證人蘇吳綠珠及被
    告蘇靖雅保管賄賂129,000元，及證人洪卿保管賄賂23,
    000元，亦有未洽。被告王春環、呂耀毓、蘇靖雅上訴意旨
    ，否認犯罪，指摘原判決不當，固無理由，但原判決既有上
    開可議之處，自應由本院將原判決關於被告王春環、呂耀毓
    部分撤銷改判。
  (二)爰審酌賄選與黑金有密不可分的關係，而公職人員選舉為民
    主重要機制，賄選足以導致不公平之選舉結果，破壞選舉之
    純潔、公平與公正風氣甚鉅，為斷絕黑金及推行公平選舉，
    以選出最適合人選為國、為民服務，國家乃不斷強力宣導、
    教育人民不可買選票、賣選票，詎被告王春環、呂耀毓為求
    被告王春環順利當選，不顧國家不斷強力宣導及教育，由被
    告呂耀毓主導，不惜從事觸法之賄選行為，且犯後未見其對
    於期約賄選有何悔改之意，態度不佳等一切情狀，分別量處
    如主文所示之刑，並審酌其等情節，依公職人員選舉罷免法
    第113條第3項之規定，分別諭知被告王春環、呂耀毓各褫奪
    公權4年。
五、沒收部分：
  (一)按「共同正犯預備或用以行求期約或交付之賄賂為新臺幣時
    ，因係合併計算，為避免執行時發生重複沒收之情形，故各
    共同正犯之間係採連帶沒收主義，於裁判時應諭知被告共同
    犯罪所得之財物應與其他共同正犯連帶沒收之。但若共同正
    犯預備或用以行求期約或交付賄賂（如現金）之全部或一部
    業經扣案，則該扣案部分之應沒收物既無發生重複執行沒收
    之虞，即無適用共同正犯連帶沒收主義之餘地」（最高法院
    98年度臺上字第7877號判決意旨同此見解），又公職人員選
    舉罷免法第99條第3項規定：「預備或用以行求期約或交付
    之賄賂，不問屬於犯人與否，沒收之」，係採絕對義務沒收
    主義，苟能證明係預備或用以行求期約或交付之賄賂，不問
    屬於犯人與否，均應宣告沒收。
  (二)查依卷附法務部調查局中部地區機動工作組扣押物品目錄表
    所示，其中蘇靖雅被扣押之現金有編號2之4「信封（內含55
    張仟元鈔及1張伍佰元鈔）一只」、編號2之5「仟元鈔20張
    」、編號2之6「伍佰元鈔22張」；蘇吳綠珠被扣押之現金有
    編號2之12「信封（含29張仟元鈔及1張伍佰元鈔）一只」、
    2之13「紅包（含9張仟元鈔及11張伍佰元鈔）」（98年度逕
    搜字第3號卷第6-7頁）。惟查：
  (1)本院參酌在蘇吳綠珠處查扣「土嬸230」信封上有記載「59,
    500」，嗣又塗掉，改寫「不足60,000」，此觀扣案信封袋
    自明，若以每票500元計算，230票扣除先前已給付證人洪
    卿50票25,000元，本應有90,000元，但因不足59,500元，故
    【信封內應該有賄賂30,500元】，此與蘇吳綠珠於原審結證
    ：當天晚上王春環、呂耀毓給我3萬多元等語（見原審卷(二)
    第56頁）；於本院前審審理中結證：給我的信封內只有2、3
    萬元等情（見本院前審卷第134頁背面）相符，是以蘇靖雅
    依被告王春環之指示，取其不足之整數，並在信封上記載「
    不足60,000」等情，應可認定。則在蘇吳綠珠處扣押之44,
    000元，扣除被告交付之預備買票款30,500元，餘13,500元
    ，應為蘇吳綠珠自己的錢（參照最高法院發回意旨(一)）。
  (2)蘇靖雅於偵查中結證稱：「我被查扣的現金86,500元，其中
    有74,500元是買票的錢，其餘12,000元是我自己的錢。」等
    語（見98年選他字第62號卷(二)第9頁），核與被查扣之信封
    記載「靜雅149」相合，自堪採信。
  (3)扣案被告王春環、呂耀毓共同預備用以交付賄賂而由洪卿
    保管之現金25,000元，經洪卿於偵查中主動交出並經扣案
    （見98年選他字第62號卷(二)第111、117、122頁），已如上
    述。
  (4)綜上，所有扣押現金之總數雖為15萬5千5百元（即55,500元
    +20,000元+11,000元+29,500元+14,500元+25,000元），扣
    除蘇吳綠珠私有之1萬3千5百元及蘇靖雅私有之1萬2千元，
    餘13萬元即為被告王春環、呂耀毓共同預備用以交付賄賂而
    由蘇吳綠珠保管之現金30,500元、由蘇靖雅保管之現金74,
    500元、由洪卿保管之現金25,000元，合計130,000元，應
    於被告王春環、呂耀毓對於有投票權人期約賄賂罪之主文項
    下宣告沒收，且因上開賄賂之現金已經全數扣案，而無庸為
    連帶沒收之諭知。
據上論斷，應依刑事訴訟法第369條第1項前段、第364條、第299
條第1項前段、第300條，公職人員選舉罷免法第99條第1項、第3
項、第113條第3項，刑法第11條、第28條、第37條第2項，判決
如主文。
本案經檢察官蘇南桓到庭執行職務。
中    華    民    國   100    年    10    月    27    日
                  刑事第七庭    審判長法  官  李文福
                                      法  官  高榮宏
                                      法  官  陳顯榮
以上正本證明與原本無異。
如不服本判決應於收受送達後10日內向本院提出上訴書狀，其未
敘述上訴理由者，並得於提起上訴後10日內向本院補提理由書（
均須按他造當事人之人數附繕本）「切勿逕送上級法院」。
                                      書記官  蔡財
中    華    民    國   100    年    10    月    27    日
附錄：本案論罪科刑法條
公職人員選舉罷免法第99條：
對於有投票權之人，行求期約或交付賄賂或其他不正利益，而約
其不行使投票權或為一定之行使者，處3年以上10年以下有期徒
刑，得併科新臺幣1百萬元以上1千萬元以下罰金。
預備犯前項之罪者，處1年以下有期徒刑。
預備或用以行求期約或交付之賄賂，不問屬於犯人與否，沒收之
。
犯第1項或第2項之罪，於犯罪後六個月內自首者，減輕或免除其
刑；因而查獲候選人為正犯或共犯者，免除其刑。
犯第1項或第2項之罪，在偵查中自白者，減輕其刑；因而查獲候
選人為正犯或共犯者，減輕或免除其刑。
附圖：
                        ┌蔡游明珠 ── 配偶
        ┌─ 蘇吳綠珠 ─┼（期約賄賂）  （預備行求賄賂）
        │ （期約賄賂） └劉陳美雲 ── 配偶
        │                （期約賄賂）  （預備行求賄賂）
        │
        │              ┌陳安順 ── 親屬3人
        │              │（期約賄賂）  （預備行求賄賂）
 王春環 │              ├施復耀 ── 親友34人
        ┼─   蘇靖雅 ─┤（期約賄賂）  （預備行求賄賂）
 呂耀毓 │ （期約賄賂） ├蘇裕欣 ── 親屬20人
        │              │（期約賄賂）  （預備行求賄賂）
        │              └吳育美 ── 親屬22人
        │               （無投票權）  （預備行求賄賂）
        │
        ├─   蘇鈺勛  ── 林佳穎 ── 親友13人
        │  （期約賄賂）  （無投票權）  （預備行求賄賂）
        │
        └─   洪獻卿  ── 親屬3人及其他選舉人46人
            （期約賄賂）    （預備行求賄賂）
┌──────────────────────────────┐
│附表一（由蘇吳綠珠出面行求、期約賄選）                      │
├─┬────┬───────┬───────┬───────┤
│編│有投票權│戶籍地        │期約賄選及預備│期約之賄款金額│
│號│人姓名  │              │賄選時地      │（單位：新台幣│
│  │        │              │              │）            │
├─┼────┼───────┼───────┼───────┤
│1 │蔡游明珠│雲林縣北港鎮新│98年11月中旬北│每票500或1000 │
│  │        │街里文仁路112 │港鎮菜市場請託│元            │
│  │        │之5號6樓      │蔡游明珠，並轉│              │
│  │        │              │告其有投票權之│              │
│  │        │              │配偶          │              │
├─┼────┼───────┼───────┼───────┤
│2 │劉陳美雲│雲林縣北港鎮華│98年11月11日下│每票500或1000 │
│  │        │勝里文明路166 │午劉陳美雲左列│元            │
│  │        │號            │住處請託劉陳美│              │
│  │        │              │雲，並轉告其有│              │
│  │        │              │投票權之配偶  │              │
└─┴────┴───────┴───────┴───────┘
┌──────────────────────────────┐
│附表二（由蘇靖雅出面行求、期約賄選）                        │
├─┬────┬───────┬───────┬───────┤
│編│有投票權│戶籍地        │期約賄選及預備│期約之賄款金額│              │
│號│人姓名  │              │賄選時地      │（單位：新台幣│              │
│  │        │              │              │）            │              │
├─┼────┼───────┼───────┼───────┤
│1 │陳安順  │雲林縣北港鎮大│98年11月中旬雲│每票500元或   │              │
│  │        │同里義民路193 │林縣北港鎮地政│1000元        │              │
│  │        │巷14號        │事務所請託陳安│              │              │
│  │        │              │順，並轉告其有│              │              │
│  │        │              │投票權之親友3 │              │              │
│  │        │              │人            │              │              │
└─┴────┴───────┴───────┴───────┘
┌──────────────────────────────┐
│附表三（由蘇靖雅出面行求、期約賄選）                        │
├─┬────┬───────┬───────┬───────┤
│編│有投票權│戶籍地        │期約賄選及預備│期約之賄款金額│
│號│人姓名  │              │賄選時地      │（單位：新台幣│
│  │        │              │              │）            │
├─┼────┼───────┼───────┼───────┤
│1 │施復耀  │雲林縣光復里大│98年11月初在左│500或1000元   │
│  │        │同路351之2號5 │列施復耀住處，│              │
│  │        │樓            │請託施復耀，並│              │
│  │        │              │轉告其有投票權│              │
│  │        │              │之親友合計35人│              │
├─┼────┼───────┼───────┼───────┤
│2 │        │              │98年11月間在北│500或1000元   │
│  │        │              │港地政事務所，│              │
│  │        │              │請託不具投票權│              │
│  │        │              │之吳育美轉告其│              │
│  │        │              │有投票權之親友│              │
│  │        │              │合計22人      │              │
├─┼────┼───────┼───────┼───────┤
│3 │蘇裕欣  │雲林縣北港鎮華│98年11月27日前│500或1000元   │
│  │        │勝里公園路37號│1星期內之某日 │              │
│  │        │              │，以電話請託蘇│              │
│  │        │              │裕欣，並轉告其│              │
│  │        │              │有投票權之親友│              │
│  │        │              │合計21人      │              │
└─┴────┴───────┴───────┴───────┘
┌─────────────────────────┐
│附表四（由蘇鈺勛透過林佳穎出面預備行求賄選）      │
├─┬───────┬───────┬───────┤
│編│有投票權人姓名│預備行求賄選時│預備賄選之賄款│
│號│              │地            │金額（單位：新│
│  │              │              │台幣）        │
├─┼───────┼───────┼───────┤
│1 │林佳穎之親友13│98年11月間在雲│每票500或1000 │
│  │人（設籍北港鎮│林縣好收國小請│元            │
│  │新街里之陳怡心│託不具投票權之│              │
│  │、王靖昌、王志│林佳穎轉告其具│              │
│  │嵩、陳建中、陳│有投票權之親友│              │
│  │怡婷、陳慧娥：│13人          │              │
│  │設籍北港鎮仁和│              │              │
│  │里之黃麗美、許│              │              │
│  │德諒；設籍北港│              │              │
│  │鎮中和里之黃遠│              │              │
│  │志、葉春香、黃│              │              │
│  │亦興、黃俊綱；│              │              │
│  │設籍北港鎮大同│              │              │
│  │里之蔡泱宗）  │              │              │
└─┴───────┴───────┴───────┘
附表五：
 ┌──┬────┬───────────────┬─────────┐
 │編號│姓名    │設籍                          │設籍時間/         │
 │    │        │                              │是否設籍四個月以上│
 ├──┼────┼───────────────┼─────────┤
 │ 1  │陳怡心  │台灣省雲林縣北港鎮新街里017鄰 │94年9月5日/       │
 │    │        │太平路56之2號                 │是（具投票權）    │
 ├──┼────┼───────────────┼─────────┤
 │ 2  │王志嵩  │台灣省雲林縣北港鎮新街里005鄰 │95年2月21日/      │
 │    │        │太平路529巷7號                │是（具投票權）    │
 ├──┼────┼───────────────┼─────────┤
 │ 3  │王靖昌  │台灣省雲林縣北港鎮新街里005鄰 │95年7月19日/      │
 │    │        │太平路529巷7號                │是（具投票權）    │
 ├──┼────┼───────────────┼─────────┤
 │ 4  │陳建中  │台灣省雲林縣北港鎮新街里027鄰 │82年1月16日/      │
 │    │        │穎寧街8號                     │是（具投票權）    │
 ├──┼────┼───────────────┼─────────┤
 │ 5  │陳怡婷  │台灣省雲林縣北港鎮新街里027鄰 │88年9月2日/       │
 │    │        │穎寧街8號                     │是（具投票權）    │
 ├──┼────┼───────────────┼─────────┤
 │ 6  │陳奎禹  │台灣省雲林縣北港鎮新街里027鄰 │80.7.26生，未滿20 │
 │    │        │穎寧街8號                     │歲（不具投票權）  │
 ├──┼────┼───────────────┼─────────┤
 │ 7  │陳慧娥  │台灣省雲林縣北港鎮新街里023鄰 │88年9月21日/      │
 │    │        │北辰路39號                    │是（具投票權）    │
 ├──┼────┼───────────────┼─────────┤
 │ 8  │黃麗美  │台灣省雲林縣北港鎮仁和里012鄰 │81年1月17日/      │
 │    │        │仁德街18號                    │是（具投票權）    │
 ├──┼────┼───────────────┼─────────┤
 │ 9  │葉春香  │台灣省雲林縣北港鎮中和里007鄰 │81年3月24日/      │
 │    │        │新興街2之2號                  │是（具投票權）    │
 ├──┼────┼───────────────┼─────────┤
 │ 10 │黃遠志  │台灣省雲林縣北港鎮中和里007鄰 │95年1月17日/      │
 │    │        │新興街2之2號                  │是（具投票權）    │
 ├──┼────┼───────────────┼─────────┤
 │ 11 │黃奕興  │台灣省雲林縣北港鎮中和里007鄰 │73年6月5日/       │
 │    │        │新興街2之2號                  │是（具投票權）    │
 ├──┼────┼───────────────┼─────────┤
 │ 12 │黃俊綱  │台灣省雲林縣北港鎮中和里007鄰 │74年11月29日/     │
 │    │        │新興街2之2號                  │是（具投票權）    │
 ├──┼────┼───────────────┼─────────┤
 │ 13 │蔡泱宗  │台灣省雲林縣北港鎮大同里012鄰 │92年10月24日/     │
 │    │        │文化路158號                   │是（具投票權）    │
 └──┴────┴───────────────┴─────────┘